【裁判字號】    87,上更(一),571
【裁判日期】    890131
【裁判案由】    傷害致死
【裁判全文】
臺灣高等法院刑事判決                        八十七年度上更(一)字第五七一號
    上  訴  人
    即  被  告  甲○○
    選任辯護人  邱創舜
右上訴人，因傷害致死等案件，不服台灣板橋地方法院八十五年度訴緝字第一七六號
，中華民國八十五年十一月五日第一審判決（起訴案號：台灣板橋地方法院檢察署八
十三年度偵字第一八六七六、二０三七０號）提起上訴，經判決後由最高法院發回更
審，本院判決如左：
    主  文
原判決關於傷害致人於死部分及執行刑撤銷。
甲○○共同傷害人之身體，因而致人於死，累犯，處有期徒刑捌年陸月。
    事  實
一、甲○○前曾有殺人、違反槍砲彈藥刀械管制條例案件、麻醉藥品管理條例等前科
    ，最近一次因違反槍砲彈藥刀械管制條例案件，經台灣台北地方法院於民國八十
    年八月十六日判處有期徒刑一年二月確定，指揮書執畢日期為八十二年五月三十
    一日，於八十二年三月二十日因縮短刑期假釋出監執行完畢，猶不知悔改。緣李
    廣興（業經原審法院發佈通緝，尚未審結）、賴三義、陳冠生（經本院八十五年
    度上訴字第一七二九號審理終結、現上訴最高法院）自八十二年間起，在台北市
    ○○○路二０七號合資開設「一元汽車貸款公司」（下稱一元公司），經營高利
    貸款業務，並僱請高文煒、陳天來（上開二人亦經本院八十五年度上訴字第一七
    二九號審理終結、現上訴最高法院）、甲○○及陳浩文（業經判決確定），擔任
    公司職員負責收取帳款等業務，由賴三義、李廣興、陳冠生負責資金之提供，高
    文煒、甲○○、陳浩文、陳天來，負責與借款客戶接洽、催討債務等工作，並於
    八十三年九月間，明知李振福需款殷急，乃乘李振福之急迫，在台北市○○街一
    七０巷八之二號三樓，貸予李振福一百二十萬元；渠等並均以此為業，賴以維生
    （被告此部分常業重利業經最高法院判決有罪確定）。
二、李廣興、賴三義、陳冠生於八十三年十一月五日，因李振福借款時所交付予渠等
    之支票經提示後遭退票而未獲付款，李振福復遲未出面解決，為逼使李振福出面
    還清借款，即與高文煒、甲○○、陳浩文、陳天來共謀，共同出於妨害自由之犯
    意聯絡，於同日中午，先由高文煒與陳天來至台北縣蘆洲鄉○○路一三二號七樓
    李振福住處，欲找李振福索還債務，因李振福不在，二人即先行離開，於下午六
    、七時許，陳天來又與甲○○及陳浩文至上開李振福住處，一進門即詢問李振福
    僱用之員工丙○○：李振福是否在家，經丙○○答以李振福並未在家後，甲○○
    、陳浩文、陳天來即翻箱倒櫃，並聲稱如發現李振福即給他死，藉此脅迫丙○○
    不讓其離去而妨害丙○○行使權利，嗣李廣興、賴三義、陳冠生、高文煒亦陸續
    至李振福家中等候，至晚間十時許，李振福之妻乙○○○自外用餐返回家中，亦
    遭李廣興、甲○○、陳浩文、陳天來、陳冠生、賴三義、高文煒等人以上開同對
    丙○○脅迫之方式，妨害其行使權利，不准乙○○○離去與上廁所（被告此部分
    妨害自由行為經本院以強制罪判刑確定）。至晚間十一、十二時許，賴三義等人
    等候李振福不到，即共謀由陳浩文、甲○○打電話予李振福之電話秘書，虛構李
    振福之兒子出車禍，在亞東醫院急診室之情事，請電話秘書通知李振福趕至亞東
    醫院，伊二人並先離開李振福住處，李廣興、陳天來、陳冠生、賴三義、高文煒
    等人亦陸續離開李振福住處。李振福原與女友劉金蓮（嗣更名為劉家伶）在台北
    縣板橋市大老二啤酒屋吃宵夜，經電話祕書告知後，即前往亞東醫院，惟在醫院
    遍尋不獲其子，正覺可疑時，陳浩文上前攔住李振福之去路並以手按住李振福之
    肩膀，並與高文煒強拉李振福坐上車號ＧＲ－二九八八號由高文煒向甲○○之父
    吳方勳借用之自用小客車，剝奪李振福行動自由。高文煒及陳浩文找到李振福後
    ，即與事前同謀之賴三義、甲○○連繫，約同在台北市○○街、大理街附近之水
    門會合，並在該處向李振福催討積欠之債務，甲○○、陳浩文、賴三義、高文煒
    為達索債之目的，於客觀上應預見其若以棒球鋁棒及拳頭毆打李振福之左顳部、
    上唇部、肩部、背部及四肢有可能導致死亡之結果，竟仍基於普通傷害之犯意連
    絡，由陳浩文持甲○○所有之棒球鋁棒一支，甲○○、賴三義、高文煒以拳頭朝
    李振福之左顳部、上唇部、肩部、背部及四肢部位加以毆打，致李振福因上唇部
    ﹑肩部、背部及肢體多處撞傷及棒擊傷，引起神經性休克導致心臟缺氧、急性心
    肌梗塞，雖經賴三義、高文煒緊急送至台北市中興橋下之中興醫院急救，仍於八
    十三年十一月六日上午五時二十分不治死亡。嗣高文煒於八十三年十一月七日上
    午犯罪未發覺前，向台北縣警察局板橋分局自首接受審判，甲○○則逃逸經原審
    通緝到案。
三、案經台灣板橋地方法院檢察署檢察官相驗後簽分及台北縣警察局報請同署檢察官
    偵查起訴。
    理  由
一、訊據被告矢口否認有妨害李振福行動自由及在台北市○○街、長順街附近之水門
    以球棒毆打李振福之事實，辯稱於上開期間，伊等係於八十三年十一月六日晚上
    去打保齡球，當天晚上伊女友臨時提議要去新加坡玩，有委託旅行社，因新加坡
    是落地簽證，至於後來到大陸是在新加坡決定，並在新加坡之中共大使館辦理旅
    行證件進入大陸，去大陸之原因係因沒去過大陸，並沒有要探訪親戚朋友云云。
    另高文煒於偵查中及原審均供稱虛構李振福之子出車禍情事誘騙李振福去亞東醫
    院者是其本人及綽號阿平之陳浩文，在亞東醫院，高文煒、陳浩文將李振福強拉
    坐上車號ＧＲ－二九八八號自用小客車後，並未連繫被告相約在台北市○○街、
    大理街附近之水門會合，在該處向李振福催討債務。案發當晚被告確與女友、陳
    天來、陳天來之妻、陳浩文打保齡球，絕未去長順街、大理街附近之水門會合及
    共同毆打李振福。陳浩文於另案亦供稱在水門毆打李振福僅其與高文煒在場，賴
    三義、甲○○未在場，高文煒、賴三義於偵查中及原審地院雖曾供承被告甲○○
    有參與毆傷李振福，惟上開不利於被告之供述，業於原審另供稱係為求脫罪，而
    不利於被告之說詞，實具有重大瑕疵，不得採為被告有罪之證據云云。
二、惟查：（一）同案被告賴三義、高文煒如何於八十三年十一月五日深夜前往台北
    縣蘆洲鄉○○路一三二號七樓找李振福討債久候未著，即由被告甲○○、陳浩文
    利用電話秘書藉詞李振福兒子出車禍在亞東醫院急診室，誑騙李振福趕至亞東醫
    院，賴三義、高文煒亦隨後離開李振福住宅等情，業據證人丙○○及乙○○○於
    偵查中指證綦詳（詳見相驗卷第十三頁、第十四頁背面、偵一八六七六號卷第廿
    二頁背面、八四頁、八五頁），而被害人李振福於被誘騙至板橋亞東醫院後，同
    案被告高文煒曾與陳浩文一同趕至亞東醫院由同案被告陳浩文強拉李振福，高文
    煒持棒球棒脅迫李振福上被告甲○○之父所有之ＧＲ－二九八八號自用小客車，
    二人共同挾持李振福前往台北市○○街、大理街附近水門之事實，業據高文煒於
    偵審中坦承不諱（偵查卷第三、四頁、第四十頁、第一審卷第一０六頁、本審卷
    八十五年六月廿六日訊問筆錄）復據證人劉金蓮當庭指認明確（偵查卷第廿六頁
    、廿六頁背面、第九十四頁、第一九七頁、第一審卷第一三三頁），同案被告賴
    三義於偵查中亦不諱言於得知李振福之行蹤後曾與高文煒離開李振福住宅趕抵台
    北市○○街尾的水門（見偵查卷第八六頁背面）等情。（二）同案被告高文煒供
    稱將被害人李振福載往水門後曾參與毆打李振福（見偵查卷第五頁、第四十頁背
    面、第一審卷第一０六頁背面）。又被害人李振福於被送至中興醫院急救時於傷
    重瀰留之際，曾指稱係在大理街河邊被「賴仔」打的（即指被告賴三義）等情，
    迭據證人簡福平、劉金蓮於偵審中證述明確（詳見相驗卷第八頁背面、第十五頁
    背面、偵查卷第二五頁背面、第九十五頁、本審卷八十五年八月九日訊問筆錄）
    ，另證人乙○○○、丙○○於偵查中證稱：：：當天李廣興、賴三義等人前來討
    債時曾揚言看到李振福時要打死他：：：且李振福於當日凌晨二時左右曾打電話
    說賴三義等一下會叫兩位年青人到家拿伍拾萬支票，並說被賴三義押走、被賴三
    義打的快要死，電話突然掛斷：：：等語在卷（詳見相驗卷第十三頁背面、偵查
    卷第十九頁背面、三二頁、八三頁背面）。而李振福確係遭棍棒類及拳頭毆打上
    唇部、肩部、背部、及肢體多處撞傷和棒擊傷，引起神經性休克導致心臟缺氧、
    急性心肌梗塞致死，業經檢察官督同法醫師相驗，並經解剖鑑定明確，有勘驗筆
    錄相驗屍體證明書、驗斷書及台灣高等法院檢察署法醫中心（八三）高檢醫鑑字
    第五七號鑑定書附相驗卷可證。（三）又同案被告高文煒供稱：挾持李振福之車
    號ＧＲ─二九八八號自用小客車係甲○○之父吳方勳所有：：：作案用之鋁製棒
    球棒係甲○○所有，案發後已由甲○○帶走等語（見偵查卷第三頁背面、第五十
    頁），證人丙○○、乙○○○一致指認利用電話秘書誘騙李振福前往亞東醫院係
    甲○○、陳浩文二人，證人劉金蓮於偵審中亦指認在亞東醫院帶走李振福者有陳
    浩文、高文煒二人，：：伊趕往北市中興醫院：：李振福急救無效宣佈死亡，我
    問醫院的護士及清潔工說他臨終前說是被乙位綽號「賴仔」及他朋友毆打重傷：
    ：：當時由高文煒開車、另一人即陳浩文擄走李振福等語（見偵查卷第廿五頁背
    面一審訴緝卷第二十九頁、本院上訴卷第二六二、二六三頁），同案被告高文煒
    於八十三年十一月八日檢察官偵訊時亦稱其與阿平（按係指陳浩文）共同至亞東
    醫院押走李振福，當時由其開車（見偵字第一八六七六號影印卷第四、五頁），
    於原審亦不諱言：：：在場同案被告陳浩文手拿棒球鋁棒，同案被告甲○○站在
    一邊，伊亦用拳頭毆打李振福兩三下等語等情在卷。益證同案被告賴三義、高文
    煒夥同陳浩文、被告甲○○糾集多人對李振福以暴力逼討債務在李振福住宅久候
    未遇後，共謀由被告及陳浩文計誘被害人李振福趕往亞東醫院，再由同案被告高
    文煒及陳浩文強押李振福，以自用小客車挾持李振福至台北市○○街、長順街底
    附近水門，被告甲○○到場後並提供鋁棒兇器，高文煒並參與圍毆被害人李振福
    ，迫使李振福打電話，通知其妻乙○○○簽發支票交予賴三義指派前往取票之人
    ，李振福終於在暴力討債之下傷重死亡，洵屬無疑。按共同實施犯罪行為之人，
    在合同意思範圍以內，各自分擔犯罪行為之一部，相互利用他人之行為，以達其
    犯罪之目的者，即應對於全部所發生之結果，共同負責（最高法院二十八年上字
    第三一一０號判例參照），共犯陳浩文亦經另案審認有夥同被告甲○○共同傷害
    致死犯行，案經審認明確，判處罪刑確定在案。（四）被告甲○○雖辯稱於案發
    時不在場云云，但經原法院隔離訊問被告及陳浩文，陳浩文則供稱伊與被告等人
    至鴻源百貨公司打球至凌晨，嗣至台北市○○○路之咖啡店坐到翌日即十一月六
    日早上，因陳天來之妻為上海人，先前即約好至新加坡玩，遂由陳天來帶伊與甲
    ○○出國，在此之前即已委託旅行社辦理護照及簽證完畢，伊等係先去新加坡再
    轉至大陸，去陳天來妻子之家中看看等語，其二人供述明顯不一，應是飾卸責之
    詞，不足採取。至於共犯賴三義、高文煒、陳浩文嗣後改口供稱被告甲○○未前
    往被害人李振福住宅計誘李振福前往亞東醫院，在台北市○○街、長順街附近水
    門外，李振福被毆打時，被告甲○○不在場云云，要屬事後迴護之詞，均不足採
    信。（五）又本院審理中經函請法務部調查局對被告甲○○作測謊鑑定，經鑑定
    結果判定：被告對於未曾於水門邊參與毆打李振福、呈情緒波動之說謊反應，有
    法務部調查局陸(三)字第八七０五四七一七號鑑定通知書附卷可資參考（參見本
    院上訴卷第二百十六頁）足佐證被告甲○○與同案被告賴三義、高文煒及處刑確
    定之陳浩文等人對被害人李振福有共同妨害自由及傷害致死之行為堪以認定。被
    告請求再傳訊證人丙○○、乙○○○二人，經本院依法傳喚、拘提，均未能到庭
    ，自無從就此二證人再予訊問，法院已盡調查證據之能事，應予敘明，惟本院係
    依右揭所述積極證據及相關佐證，已足以認定被告之犯罪事實。綜上所述，被告
    所辯無非卸責飾詞，並不足採，被告犯行事證明確，應依法論科。
三、被告甲○○及陳浩文等人共謀以電話誘騙李振福前往亞東醫院，並由高文煒與陳
    浩文前往亞東醫院強押李振福至上開水門邊而剝奪其行動自由，再由被告甲○○
    、陳浩文、賴三義及高文煒一同以棒球鋁棒及拳頭毆打傷害李振福致死，核其所
    為係犯刑法第三百零二條第一項之以其他非法方法剝奪人之行動自由罪及同法第
    二百七十七條第二項前段之傷害致死罪，所犯上開二罪間具有方法結果之牽連關
    係，應從一重之刑法第二百七十七條第二項前段之罪處斷。被告甲○○與賴三義
    、高文煒及陳浩文有犯意聯絡及行為分擔，為共同正犯。查被告有事實欄所載前
    科及執行完畢情形，有臺灣高等法院檢察署刑案紀錄簡覆表可稽，五年之內再犯
    本罪，為累犯，所犯傷害致人於死罪除法定本刑無期徒刑部分不得加重外，其餘
    應依刑法第四十七條規定加重其刑。
四、原審予以論罪科刑，固非無見。惟查：無期徒刑不得加重，刑法第六十五條第一
    項定有明文，原判決對被告所犯刑法第二百七十七條第二項前段傷害致死罪，依
    累犯規定加重其刑時，就無期徒刑部分亦加重其刑，尚有未當。被告甲○○上訴
    意旨否認傷害致死犯行，雖無理由，惟原審此部分判決既有可議，自應由本院將
    原判決關於傷害致死罪部分撤銷改判，爰審酌被告於毆傷李振福後，即由賴三義
    、高文煒將李振福送醫，且於事後亦由高文煒與乙○○○達成民事和解，有和解
    書一紙附原法院八十四年訴字第五六一號卷可稽，量處如主文第二項所示之刑。
    至於被告所有持供犯罪所用之鋁質球棒並未扣案，且無證據證明現尚存在，復非
    違禁物，不予諭知沒收。
據上論斷，應依刑事訴訟法第三百六十九條第一項前段、第三百六十四條、第二百九
十九條第一項前段，刑法第二十八條、第三百零二條第一項、第二百七十七條第二項
前段、第五十五條、第四十七條，罰金罰鍰提高標準條例第一條前段，判決如主文。
本案經檢察官沈明倫到庭執行職務。
中    華    民    國    八十九    年      一        月      三十一      日
                        臺灣高等法院刑事第十九庭
                            審判長法  官  陳  祐  治
                                  法  官  呂永  福
                                  法  官  陳  晴  教
右正本證明與原本無異。
如不服本判決應於收受送達後十日內向本院提出上訴書狀，其未敘述上訴之理由者並
得於提起上訴後十日內向本院補提理由書（均須按他造當事人之人數附繕本）。
                                  書記官  黃  麗  玲
中    華    民    國    八十九    年      二        月       九         日
附錄：本案論罪科刑法條全文
刑法第二百七十七條
傷害人之身體或健康者，處三年以下有期徒刑，拘役或一千元以下罰金。
犯前項之罪，因而致人於死者，處無期徒刑或七年以上有期徒刑，致重傷者，處三年
以上、十年以下有期徒刑。
刑法第三百零四條第一項
以強暴、脅迫使人行無義務之事或妨害人行使權利者，處三年以下有期徒刑、拘役或
三百元以下罰金。


司法院資訊處製作；財團法人民間司法改革基金會備份。
